臺灣臺北地方法院民事判決
111年度北重訴字第10號
原      告  劉秋雄
            劉新祿
            劉新泰
            劉新旭
            劉新達
共      同
訴訟代理人  湯明亮律師
被      告  松山瑤池宮即瑤池宮

兼  法  定
代  理  人  蔡金鈕
共      同
訴訟代理人  練家雄律師
            陳貞文律師
上列當事人間請求排除侵害事件，本院於民國111年8月12日言詞
辯論終結，判決如下：
　　主　　　文
被告松山瑤池宮應將坐落臺北市○○區○○段○○段00地號土地上如附
圖標記A、B、C、D、E、F、G、H之地上物（位置及面積如附圖所
示）拆除，並將上開土地騰空返還予原告及其他共有人全體。
訴訟費用由被告負擔。
　　事實及理由
壹、程序方面
一、按非法人之團體，設有代表人或管理人者，有當事人能力，
    民事訴訟法第40條第3項定有明文。未辦理法人登記之寺廟
    ，有一定之辦事處及獨立之財產，並設有代表人或管理人，
    應屬於非法人團體（最高法院43年台上字第143號判決、109
    年度台抗第630號裁定意旨參照）。被告松山瑤池宮雖未登
    記為法人團體，亦未為寺廟登記，但為臺北市信義區列管之
    未立案宗教場所，列管名稱為「瑤池宮」，且其設址於門牌
    號碼臺北市○○區○○路000○00號、26號，有一定之辦事處，設
    有管理人即住持蔡金鈕，以自有資金為經費，祭祀王母娘娘
    等神明為目的，供信徒參拜，並加入台北市道教會為團體會
    員，有臺北市政府民政局函及所附信義區宗教場所訪查表、
    台北市道教會函（卷第197-200、303-305頁）、現場照片（
    卷第149、235-237頁）、地圖（卷第123頁）、鑑價報告（
    卷第412頁）在卷可稽，依上開規定及說明，堪認松山瑤池
    宮屬非法人團體，有當事人能力，被告松山瑤池宮抗辯其無
    當事人能力云云，並不可採。
二、次按被告有二人以上，於同一訴訟程序被訴，原告慮其於先
    位被告之訴為無理由時，始請求對備位被告之訴為裁判，此
    即為複數被告之主觀的預備訴之合併。此種主觀的預備訴之
    合併，縱其先、備位之訴之訴訟標的容或不同，然二者在訴
    訟上所據之基礎事實如屬同一，攻擊防禦方法即得相互為用
    ，而不致遲滯訴訟程序之進行。苟於備位訴訟之當事人未拒
    卻而應訴之情形下，既符民事訴訟法所採辯論主義之立法精
    神，並可避免裁判兩歧，兼收訴訟經濟之效，自為法之所許
    （最高法院94年度台抗字第980號裁定意旨參照）。本件原
    告預慮其對先位被告松山瑤池宮之請求無理由時，請求對備
    位被告蔡金鈕之訴為審判，均係本於民法第767條第1項、第
    821條為訴訟標的，請求之基礎事實同一，備位被告蔡金鈕
    亦未拒卻而應訴為實體答辯，原告提起主觀預備合併之訴，
    即無不合。
三、不變更訴訟標的，而補充或更正事實上或法律上之陳述者，
    非為訴之變更或追加，民事訴訟法第256條定有明文。原告
    起訴時原請求拆除地上物之面積暫估為50平方公尺，嗣經本
    院囑託臺北市松山地政事務所（下稱松山地政）測量後，更
    正先、後位聲明所請求拆除之地上物為如松山地政土地複丈
    成果圖（下稱附圖）所示編號A佛像地上物1（使用面積12平
    方公尺）、編號B鐵皮建物（使用面積300平方公尺）、編號
    C水池工作物（使用面積15平方公尺）、編號D鐵皮金爐（使
    用面積16平方公尺）、編號E佛像地上物2（使用面積7平方
    公尺）、編號F涼亭（使用面積11平方公尺）、編號G水泥地
    （使用面積172平方公尺）、編號H廟（使用面積299平方公
    尺）（卷第259-260頁，以下以編號分稱，合稱系爭地上物
    ），此部分係補充及更正事實上及法律上之陳述，非為訴之
    變更或追加，核無不合。
貳、實體方面：
一、原告起訴主張略以：坐落臺北市○○區○○段○○段00地號土地，
    面積2,193平方公尺（下稱系爭土地），係原告與其他共有
    人分別共有，權利範圍分別為：原告劉秋雄6分之1、劉新祿
    24分之2、劉新泰24分之1、劉新旭42分之1、劉新達24分之1
    。先位被告松山瑤池宮對如附圖所示系爭地上物（未經登記
    ）有事實上處分權，無權占用系爭土地，爰依民法第767條
    第1項、第821條規定，請求將系爭地上物拆除，將占用之系
    爭土地返還原告及其他共有人全體。若認先位被告無權利能
    力，不得為本件訴訟被告者，則以松山瑤池宮之住持蔡金鈕
    為備位被告，因松山瑤池宮係備位被告於民國75年間所創建
    ，對系爭地上物有事實上處分權存在，亦依上開規定請求等
    語。並先位聲明：先位被告應將系爭土地上如附圖所示系爭
    地上物拆除，將系爭土地騰空返還予原告及其他共有人全體
    ；備位聲明：備位被告應將系爭土地上如附圖所示系爭地上
    物拆除，將系爭土地騰空返還予原告及其他共有人全體。
二、被告則以：先位被告並未依監督寺廟條例辦理寺廟登記，未
    辦理財團法人登記，無權利能力，且無管理委員會等組織，
    亦無銀行帳戶，而無獨立財產，宮廟本體（即附圖H）為蔡
    金鈕與過世之夫與其他信徒於民國77年間集資興建，系爭地
    上物有係信徒自行設置者（附圖A、E），有係宮廟建置前即
    已存在者（附圖B），亦有蔡金鈕與信徒陸續合資興建者（
    附圖C、D、F、G），且蔡金鈕與出資信徒並無捐贈之意思，
    故先位被告並非非法人團體，無從為本件被告。備位被告蔡
    金鈕雖為松山瑤池宮之住持，惟原告仍應舉證備位被告對系
    爭地上物有事實上處分權存在。又蔡金鈕於77年7月30日取
    得鄰近系爭土地之永春段3小段59地號土地（下稱59地號土
    地）使用權，原使用人使用之範圍即有工寮、鐵皮屋等地上
    物，使蔡金鈕和集資之信徒咸認系爭地上物係蓋於有使用權
    之土地上，非故意或重大過失越界，倘拆除宮廟本體占用系
    爭土地部分，將嚴重損害宮廟本體之完整及經濟價值。再者
    ，系爭土地為保護區土地，其使用、開發與建築均受嚴格限
    制（宗教建築可附條件允許使用），系爭地上物僅占用系爭
    土地553平方公尺，若拆除系爭地上物越界部分，工程浩大
    、所費不貲，將影響建物安全，較諸原告所收回系爭土地之
    利益，被告因拆除系爭地上物返還土地所受損害顯然較鉅，
    且原告過去30餘年間從未就系爭地上物存在表示異議，則原
    告提起本件訴訟，有權利濫用之情事等語，資為抗辯，並聲
    明：原告之訴駁回。
三、得心證之理由：
(一)原告主張其為系爭土地之共有人，系爭土地上有如附圖標記
    編號A佛像地上物1（使用面積12平方公尺）、編號B鐵皮建
    物（使用面積300平方公尺）、編號C水池工作物（使用面積
    15平方公尺）、編號D鐵皮金爐（使用面積16平方公尺）、
    編號E佛像地上物2（使用面積7平方公尺）、編號F涼亭（使
    用面積11平方公尺）、編號G水泥地（使用面積172平方公尺
    ）、編號H廟（使用面積299平方公尺）等未辦保存登記地上
    物，未經原告同意而占用系爭土地之位置及面積如附圖所示
    等情，為兩造所不爭執，有系爭土地登記謄本、本院勘驗筆
    錄、現場照片、臺北市松山地政事務所111年3月16日函檢送
    之土地複丈成果圖等件（卷第59-67、219-223、235-241頁
    ）可稽，堪信為真。
(二)原告另主張被告松山瑤池宮為系爭地上物之事實上處分權人
    ，無權占有系爭土地，原告依民法第767條第1項、第821條
    規定，請求松山瑤池宮將占用系爭土地之系爭地上物拆除，
    並將占用之土地返還予原告及其他共有人全體等情，為被告
    所否認，並以前詞置辯。經查：
 1、按所有人對於無權占有或侵奪其所有物者，得請求返還之；
    各共有人對於第三人，得就共有物之全部為本於所有權之請
    求。但回復共有物之請求，僅得為共有人全體之利益為之。
    分據民法第767條第1項前段及第821條規定。又按未辦理保
    存登記之建物乃由不特定眾人以捐贈設立寺廟之意思集資興
    建，長期由寺廟管領，供信徒膜拜，收受信眾捐獻之香油錢
    作為管理、維護寺廟之獨立財產，應可認為該捐贈之不特定
    眾人已將建物之事實上處分權讓與受贈之寺廟，寺廟對之自
    有拆除之權能（參最高法院97年度台上字第743號判決意旨
    ）。被告自承：附圖A、E之地上物為信徒設置，B之鐵皮建
    物，是以本來框架整修給信徒使用，不知是別人的地，C、D
    、F、G之地上物為蔡金鈕與信眾陸續合資興建，H亦為蔡金
    鈕與其他信徒共同出資興建，A至H之系爭地上物均屬松山瑤
    池宮之範圍等語（卷第219-220、269、327、332-333頁），
    參以原告提出之系爭土地、地上物現貌照片（卷第149、235
    -237頁），與被告提出之77年間之瑤池宮破土奠基大典等照
    片（卷第271-290頁）互核觀之，可知松山瑤池宮因信徒及
    住持蔡金鈕之集資於77間奠基建成後，陸續亦由蔡金鈕及信
    徒出資在系爭土地上整建、設置系爭地上物，即由不特定信
    徒以設立、維持寺廟之意思集資興建、設置，有使集資興建
    之松山瑤池宮及系爭地上物脫離信徒自己所有，成為寺廟獨
    立財產之意思，堪認信徒所為集資興建應屬捐贈之意，被告
    松山瑤池宮除對未保存登記之宮廟本體建物有事實上處分權
    外，亦對系爭地上物有事實上之管理處分權存在，即有拆除
    權限，被告蔡金鈕辯稱其與信徒均無捐贈之意思云云，衡與
    常情不符，不足採信。
 2、次按土地所有人建築房屋非因故意或重大過失逾越地界者，
    鄰地所有人如知其越界而不即提出異議，不得請求移去或變
    更其房屋。上開規定，於具有與房屋價值相當之其他建築物
    準用之。第774條至前條規定，於地上權人、農育權人、不
    動產役權人、典權人、承租人、其他土地、建築物或其他工
    作物利用人準用之。民法第796條第1項本文、第796條之2、
    第800條之1分別定有明文。且前揭規定，於民法物權編修正
    施行前土地所有人建築房屋逾越地界，鄰地所有人請求移去
    或變更其房屋時，亦適用之，民法物權編施行法第8條之3、
    第8條之4固有明文規定。惟主張鄰地所有人知其越界而不即
    提出異議者，應就此項事實負舉證之責任。被告雖辯稱因蔡
    金鈕於77年間取得系爭土地鄰近之59地號土地使用權，且原
    使用人使用之範圍已有工寮、鐵皮屋等地上物，使蔡金鈕及
    信徒咸認瑤池宮宮體建物是蓋於有使用權之土地上，而越界
    建築至系爭土地上，原告早已知悉占用之事實，卻長期未表
    示異議，有上開關於越界建築規定之適用等語，此為原告所
    否認，自應由被告就該項要件事實負舉證之責。而被告主張
    原告知越界情事而未即提出異議一節，無非係以當時興建宮
    廟本體之照片及臺北市政府都市發展局歷史圖資為憑（卷第
    271-290、415頁）。然避免無權占有他人土地，乃一般防範
    損害發生之義務範圍，為任何人均應負有之注意義務。而建
    築物具有相當經濟價值，其存在又有持續性，建築人在建築
    前自應慎重其事，採取必要措施確定土地界址，避免越界建
    築。惟系爭地上物，其中A、C、D、E全部均在系爭土地上，
    並不在59地號範圍內，並無被告所稱逾越地界之情狀；而B
    鐵皮建物，與臺北市政府都市發展局歷史圖資對照，可認越
    界部分占該鐵皮建物超過2分之1，占用面積多達300平方公
    尺，另F涼亭、G水泥地、H廟占用系爭土地面積各為11、172
    、299平方公尺，面積非微，足見在松山瑤池宮興建並陸續
    設置上開涼亭等地上物前，並未先行確認59地號土地與系爭
    土地之界址，此與因一般過失於界址逾越地界而建築之誤差
    有所不同，應認屬重大過失，本件自無從適用上開關於越界
    建築之規定，是被告執此抗辯，亦無可採。
 3、被告又辯稱系爭土地為保護區土地，其使用、開發與建築均
    受嚴格限制（宗教建築可附條件允許使用），系爭地上物僅
    占用系爭土地553平方公尺，若拆除系爭地上物越界部分，
    工程浩大、所費不貲，將影響建物安全，較諸原告收回系爭
    土地之利益，被告因拆除系爭地上物返還土地所受損害顯然
    較鉅，原告請求被告拆屋還地，有違民法第148條規定，屬
    權利濫用云云，然民法第148條係規定行使權利，不得以損
    害他人為主要目的，若當事人行使權利，雖足使他人喪失利
    益，而苟非以損害他人為主要目的，即不在該條所定範圍之
    內（最高法院45年台上字第105號判決參照）。查原告為系
    爭土地共有人，被告在系爭土地上興建、設置系爭地上物，
    已妨害原告所有權之行使，除無法就系爭土地被占用部分為
    使用、收益外，更應負擔相關稅捐，原告請求拆屋還地，乃
    其權利之正當行使，並非以損害被告為主要目的，自無違反
    誠信原則或權利濫用可言。被告辯稱原告提起本件訴訟係權
    利之濫用，有違誠信原則云云，尚無足採。準此，原告本於
    所有權人地位，請求被告松山瑤池宮拆除系爭地上物，返還
    系爭土地予原告及其他共有人全體，洵屬有據。
四、綜上，原告依民法第767條第1項、第821條規定，先位聲明
    請求先位被告松山瑤池宮將系爭土地上如附圖所標示A至H之
    系爭地上物拆除，並將系爭地上物所占用之土地騰空，返還
    原告及其他共有人全體，為有理由，應予准許。又原告先位
    之訴所為聲明既經認定有理由，則其以被告蔡金鈕為備位被
    告所為之備位訴訟，自無庸裁判。
五、本件事證已臻明確，兩造其餘攻擊防禦方法，於本判決結果
    不生影響，爰不一一論述，併此敘明。　　
六、訴訟費用負擔之依據：民事訴訟法第78條。　　
中　　華　　民　　國　　111 　年　　9 　　月　　2 　　日
　　　　　　　　　    民事庭  法　官　蔡玉雪
以上為正本係照原本作成。
如不服本判決，應於判決送達後20日內向本庭提出上訴狀，並按
他造當事人之人數附繕本；如委任律師提起上訴者，應一併繳納
上訴審裁判費。
中　　華　　民　　國　　111 　年　　9 　　月　　2 　　日
　　　　　　　　　　　　　　　書記官　陳黎諭